最高法院刑事判決　　　　　　　　　　　　　　　九十三年度台上字第四七四三號
　　上　訴　人　甲○○
右上訴人因偽造文書案件，不服台灣高等法院台南分院中華民國九十三年五月十二日
第二審更審判決（九十三年度重上更(三)字第二八號，起訴案號：台灣台南地方法院檢
察署八十八年度偵字第一一三二、三二五０號），提起上訴，本院判決如左：
    主　文
原判決關於甲○○部分撤銷，發回台灣高等法院台南分院。
　　理　由
本件原判決認定上訴人甲○○於民國八十三年三月五日，得知台灣電力股份有限公司
（下稱台電公司）辦理徵購該公司佳里服務所（下稱佳里服務所）用地，為賺取高額
仲介費，遂受託代為處理吳上祺所有，而登記予李燦耀名下之台南縣佳里鎮○○段八
五三、八五四地號土地出售事宜。乃檢具土地出售同意書、土地登記謄本等資料，於
同年四月十日送達台電公司台南區營業處。並以仲介名義，持佳里鎮○里段二三五九
之九、之十地號土地，及佳里鎮○○○段四六四地號土地，與前開育善段八五三、八
五四地號土地，一同參與佳里服務所之遴選。因擔任台電公司台南區營業處之總務課
長黃高明，對承辦該業務之李榮金表示，查訪鄰近土地價格，最好有土地成交契約書
，以利證明其市價。李榮金於訪查無著下，將情告知上訴人。上訴人為使其仲介之土
地能順利售與台電公司，竟於同年四月十日之後某日，與盧雍富（另案處理）基於共
同犯罪之意思聯絡，同時偽造城原建設股份有限公司（下稱城原公司）與莊仁聰就佳
里鎮○里段八一二等地號土地不實之不動產買賣契約書（偽造「莊仁聰」署押，及盜
用城原公司、負責人「盧李麗鳳」、「莊仁聰」之印章），及偽造漢璟建設有限公司
（下稱漢璟公司）與林黃金環就佳里鎮○里段一七二０之六號土地不實之不動產買賣
契約書（漢璟公司、負責人「宋洪瑞柳」、「林黃金環」之印章，及「林黃金環」之
署押均係偽造），藉以膨脹該鄰近土地之成交單價。再由上訴人偽造莊仁寅願將佳里
鎮○○○段四六四號土地，以每坪新台幣（下同）二十六萬元出售台電公司之同意書
（「莊仁寅」署押係偽造，印章係盜用）。旋將上開二份不實之不動產買賣契約書及
不實之同意書，同時提供予李榮金，作為台電公司購買土地價格之參考。嗣黃高明、
李榮金會同佳里服務所之人員，前往現場會勘後，認前揭育善段八五三、八五四地號
土地較適宜，遂通知地主議價，乃與地主吳上祺、李燦耀簽訂該地號土地買賣契約書
，並以總價新台幣八千六百四十三萬零八百四十六元之價格購買上開土地等情。因而
撤銷第一審關於上訴人行使偽造私文書部分之判決，改判論處上訴人共同行使偽造私
文書，足以生損害於他人罪刑，固非無見。
惟查：(一)審理事實之法院對於卷內與被告犯罪是否成立有關，且依法應予調查之證據
，如未詳加調查，或雖已調查，仍未調查明白，則尚難遽為被告有利或不利之認定。
原判決以莊仁寅將印鑑、身分證等文件交給上訴人，係為其他事務之授權行為，與上
訴人偽造莊仁聰願將佳里鎮○○○段四六四號土地，以二十六萬元出售之同意書無涉
等情，作為上訴人曾偽造莊仁寅之名義書立系爭同意書之依據（見原判決第八頁第十
九行至第九頁第五行）。然上訴人辯稱：伊為莊仁寅之姊夫，伊向莊仁寅借用名義登
記前揭土地，關於該土地之同意出售及出售之價格，均在莊仁寅之授權範圍，並無偽
造莊仁寅之名義書立該同意書情事。又莊仁寅於台南巿調查站證稱：上訴人為伊姊夫
，上訴人曾要求伊將個人印鑑、身分證等文件，交給渠自行運用。之後，伊即收到一
些繳稅通知單，乃將該繳稅單交由上訴人處理等情（見偵字第一一三二號第一宗卷第
四八、四九頁）。則上訴人是否借用莊仁寅之名義登記前開土地？莊仁寅既應上訴人
之要求，將其印鑑、身分證等文件，交上訴人自行運用，關於該土地之同意出售及出
售之價格，是否在莊仁寅之授權範圍？尚非無疑。其與判斷上訴人有否偽造莊仁寅之
名義書立系爭同意書攸關，自須深入研求，並詳述理由。乃原審未就此詳予調查究明
，即為前開論斷，難謂無調查未盡及理由不備之違誤。(二)檢察官公訴意旨認上訴人亦
與黃高明等人共犯貪污治罪條例第四條第一項第三款之購辦公用物品浮報價額及舞弊
罪，暨刑法第二百十六條、第二百十三條之行使公務員登載不實文書罪，而與其行使
偽造私文書部分，有裁判上一罪關係。經第一審認上訴人此部分被訴購辦公用物品浮
報價額及舞弊，暨行使公務員登載不實文書犯行係屬不能證明，而因與其被判決行使
偽造私文書有罪部分有裁判上一罪關係，乃不另為無罪之諭知。雖上訴人僅就第一審
關於判決該有罪部分，向原審法院提起上訴，然基於審判不可分關係，依刑事訴訟法
第三百四十八條第二項之規定，其有關係之被訴犯購辦公用物品浮報價額及舞弊罪，
暨行使公務員登載不實文書罪部分，應視為亦已上訴。而原審既對上訴人行使偽造私
文書部分論處罪刑，乃未就上開視為已上訴部分，予以實體審判，復未說明其理由，
自有未合。本院前次發回意旨已詳細指明，原判決仍未就此詳予研求，其瑕疵仍然存
在。以上或為上訴意旨所指摘，或為本院得依職權調查之事項，應認原判決關於上訴
人部分仍有撤銷發回更審之原因。
據上論結，應依刑事訴訟法第三百九十七條、第四百零一條，判決如主文。
中　　　華　　　民　　　國　　九十三　　年　　　九　　　月　　　九　　　日
                              最高法院刑事第六庭
                                  審判長法官  吳　雄　銘
                                        法官  池　啟　明
                                        法官  石　木　欽
                                        法官  郭　毓　洲
                                        法官  吳　三　龍
      右正本證明與原本無異
                                              書  記  官
中　　　華　　　民　　　國　　九十三　　年　　　九　　　月　　 十四 　　日
                                                                        Ｌ
